【裁判字號】    87,重訴,876
【裁判日期】    890531
【裁判案由】    損害賠償
【裁判全文】
臺灣臺北地方法院民事判決  八十七年重訴字第八七六號
    原      告  甲○○
    被      告  丙○○
                乙○○
    訴訟代理人  劉昌崙律師
                林聖彬律師
    複  代理人  劉貹岩律師
右當事人間損害賠償等事件，本院判決如左：
        主      文
被告應給付原告新台幣柒仟伍佰萬元，及自民國八十五年四月一日起至清償日止，按
週年利率百分之五計算之利息。
原告其餘之訴駁回。
訴訟費用由被告各負擔二分之一。
本判決於原告以新台幣貳仟伍佰萬元供擔保後，得假執行，但被告如於假執行程序實
施前，以新台幣柒仟伍佰萬元為原告供擔保，得免為假執行。
原告其餘假執行之聲請駁回。
        事      實
甲、原告方面：
    一、聲明：
        （一）被告應連帶給付原告新台幣柒仟伍佰萬元，及自民國八十五年四月一
              日起至清償日止，按年利率百分之五計算之利息。
        （二）願擔保請宣告假執行。
    二、陳述：
        （一）被告丙○○及乙○○分別為源技企業有限公司（下稱源技公司）及天
              人電子有限公司（下稱天人公司）之負責人，二人基於共同意圖為自
              己不法所有之犯意聯絡，自民國八十四年九月間起，在原告之住處，
              以該二公司須擴充資本為由，並將公司所收取禁止背書轉讓之客票，
              佯以天人公司、源技公司分別設於華南商業銀行南松山分行帳號00
              0000000號、000000000號帳戶歸原告提示，該禁止
              背書轉讓客票兌現或到期日將屆至前，向原告佯稱該客票要拿去軋別
              的票而再簽發面額較大的票據換回原先面額較小支票據以清償債務及
              再借款之詐術，使原告信客票可供兌現，而陸續允為借款，迄八十四
              年十二月十五日止，被告計向原告借款新台幣（下同）七千五百萬元
              ，嗣被告所交付之客票均因列為拒絕往來戶而不獲兌現。
        （二）又被告於上開期間，為順利向原告借款，乃向訴外人洪麗娟借得天固
              有限公司已列為拒絕往來戶之支票本票後，基於共同意圖為供行使用
              之概括犯意，在不詳時地偽造李財連、喬裕企業有限公司及負責人陳
              添安、鈺勝貿易有限公司及負責人謝政堯、金達利實業股份有限公司
              及負責人何玉鴻、后群貿易有限公司及負責人曾傳書等之印文，以渠
              等為發票人，偽蓋於前開借得之天固公司支票、本票而偽造有價證券
              ，先後交付原告作為新債清償而借款其詳如附表二所示。屆期被告為
              掩其偽造前開支票、本票之犯行，於八十四年十一月二十八日前即藉
              詞先行向原告索還。嗣被告乙○○為逃避前開債務，竟於八十四年十
              二月十六日將天人公司前開銀行000000000帳戶結清，致使
              原告持有之該公司客票無從提示兌現，天人及源技公司並旋即宣告倒
              閉，原告始知受騙。被告以行使偽造有價證券之方法，向原告詐欺借
              得上揭款項，業經原告訴請台灣台北地方法院檢察署偵查起訴，並經
              台灣台北地方法院、台灣高等法院各判處被告有期徒刑四年，原告屢
              向被告催討欠款，均置之不理，本利迄未清償，為此爰依侵權行為損
              害賠償請求權及借款返還請求權提起本件訴訟。
        （三）原告於民國八十六年十一月間，即於本院八十六年度易字第六二六六
              號刑事案件言詞辯論期日，以言詞提起本件之刑事附帶民事訴訟案件
              。
    三、證據：提出借據一紙、乙○○本票三紙、源技企業有限公司支票二紙、張鳳
              珠信函一件、本院八十六年度易字第六二六六號刑事判決、台灣高等
              法院八十七年度上訴字第三三０五號刑事判決等件影本各乙件為證。
乙、被告方面：
    一、聲明：
        （一）原告之訴及其假執行之聲請均駁回。
        （二）如受不利之判決願供擔保請准免為宣告假執行。
    二、陳述：
        （一）被告並未向原告施以詐欺，且本件就刑事部分，仍在最高法院審理中
              ，尚未定讞，故被告等是否有詐欺情事，尚有待查明。
        （二）原告之請求權已罹於時效消滅：依原告主張被告有詐欺之侵權行為所
              依據之台灣高等法院刑事判決所示「被告等係自民國八十四年九月間
              起：：：迄至八十四年十二月十五日間，向原告詐借七千五百萬元：
              ：：故即或原告認為被告有前開詐欺行為，原告主張被告詐欺之侵權
              行為損害賠償請求權之時效期間之末日，為八十六年十二月十五日，
              然原告係於八十七年二月二十日方提起本件訴訟，原告未於八十六年
              十二月十五日前起訴，故本案原告之侵權行為損害賠償請求權已罹於
              時效而消滅。
    三、證據：提出八十七年十二月三十日最高法院上訴理由狀、台灣高等法院八十
              七年度上訴字第三三０五號刑事判決等件各乙份為證。
丙、本院依職權調閱台灣台北地方法院八十六年度易字第六二六六號刑事案卷、台灣
    高等法院八十七年度上訴字第三三０五號刑事案卷。
        理      由
甲、程序方面：
    一、按訴狀送達後，原告不得將原訴變更或追加他訴，但擴張或減縮應受判決事
        項之聲明則無礙，民事訴訟法第二百五十五條第一項第三款定有明文，本件
        原告起訴時，聲明被告應連帶給付七千五百萬元及自民國八十四年十二月十
        五日起至清償日止，按週年利率百分之五計算之利息，嗣於八十九年五月十
        七日本院言詞辯論期日，減縮應受判決事項之聲明中，關於利息之計算為自
        民國八十五年四月一日起至清償日止按週年利率百分之五計算之利息，依前
        開說明，應予准許。
    二、按訴狀送達後，於請求之基礎事實同一之情形者，原告得不經被告同意為訴
        之變更追加，民事訴訟法第二百五十五條第一項第二款定有明文。查本件原
        告係本於被告佯以借款，及以行使偽造有價證券之方法，向原告詐欺金錢之
        基礎事實為請求，不論其請求侵權行為損害賠償請求權或借款返還請求權，
        金請求基礎事實均同一，揆諸前揭規定，原告追加借款請求權並無不合，況
        被告對於原告之追加未加異議，並為言詞辯論，依民事訴訟法第二百五十五
        條第二項規定，視為同意變更追加。是原告所為追加借款返還請求權，自應
        准許。
乙、實體方面：
    一、本件原告主張被告丙○○及乙○○二人基於共同意圖為自己不法所有之犯意
        聯絡，自民國八十四年九月間起，在原告之住處，佯稱渠等公司須擴充資本
        需款為由，向原告詐欺七千五百萬元等語。查：被告共同基於共同意圖為自
        己不法所有之犯意聯絡，自民國八十四年九月間起，在原告臺北市○○路三
        十巷一七七弄三六號住處，佯以該公司須擴充資本為由，及或以提供人天人
        公司、源技公司分別所收取禁止背書轉讓之客票供清償之用，並以訴外人天
        人公司、源技公司各於華南商業銀行南松山分行000000000號、0
        00000000號帳戶供原告提示兌現；或以交付拒絕往來戶之客票，並
        於交付原告之客票兌現或到期日將屆至前，向原告佯稱該客票要拿去軋別的
        票而簽發金額較大的票據換回原先面額較小支票據以清償債務及再借款；以
        及使用業經被列為票據拒絕往來之訴外人天固公司之空白票據，並偽造訴外
        人李財連、喬裕企業有限公司及負責人陳添安、鈺勝貿易有限公司及負責人
        謝政堯、金達利實業股份有限公司及負責人何玉鴻、后群貿易有限公司及負
        責人曾傳書等之印文，以渠等為發票人偽造如附表二所示支票，先後交付原
        告作為新債清償等詐術，使原告信其客票之可供兌現，而陸續允為借款，迄
        八十四年十二月十五日止，被告計共同向詐欺原告借款七千五百萬元，嗣被
        告所交付之如附表一所示之客票均因列為拒絕往來戶而不獲兌現。嗣被告乙
        ○○為逃避前開債務，竟於八十四年十二月十六日將訴外人天人公司前開銀
        行000000000帳戶結清，致使原告持有之該公司客票無從提示兌現
        ，天人及源技公司並旋即宣告倒閉，原告此時始知受騙之事實，刑事部分經
        本院八十六年度易字第六二六六號、臺灣高等法院八十七年度上訴字第三三
        ０五號均判決被告各有期徒四年在案，被告對於渠等持前揭票據，自民國八
        十四年九月間起，至八十四年十二月十五日止，以供被告分別經營之天人公
        司、源技公司經營用為由，向原告借款七千五百萬元，以及前揭訴外人李財
        連、喬裕企業有限公司及負責人陳添安、鈺勝貿易有限公司及負責人謝政堯
        、金達利實業股份有限公司及負責人何玉鴻、后群貿易有限公司及負責人曾
        傳書等為發票人名義之前揭支票均非真正等情，亦不爭執，並據原告提出被
        告乙○○八十四年十二月十五日書立之總借據、源技企業有限公司丙○○空
        白支票二張、乙○○空白支票一張、本院八十六年度易字第六二六六號刑事
        判決、臺灣高等法院八十七年度上訴字第三三０五號刑事判決為證，且經本
        院依職權調閱前揭案卷，堪信為真實。被告否認渠等有詐欺行為，不足採信
        。另按附帶民事訴訟經刑事法院以裁定移送民事庭審判後，即成為獨立之民
        事訴訟，既無非俟刑事訴訟解決，民事訴訟即無從或甚難判斷之情形，民事
        訴訟當可自行調查審理，不受刑事法院之拘束。再者，第三審之職務在調查
        第二審判決是否違背法令，至關於法律關係存在與否之事實則應以第二審判
        決所確定者為判決基礎，不得自行調查。本件無論被告是否涉有詐欺罪，縱
        或刑事部分最高法院尚未判決確定，本院得斟酌全辯論意旨及調查證據之結
        果，依自由心證而為判斷，併予敘明。
  二、被告復抗辯原告之侵權行為損害賠償請求權，因原告主張於八十四年十二月十
      六日知詐欺，迨至八十五年二月二十四日始提起本件訴訟，已逾請求權時效，
      不得再行請求等語，原告主張其於民國八十六年十一月間，本院審理前揭刑事
      案件時，即以言詞提出本件之刑事附帶民事訴訟云云。查：
  （一）按「因侵權行為所生之損害賠償請求權，自請求權人知有損害及賠償義務人
        時起，二年間不行使而消滅」民法第一百九十七條第一項定有明文。原告於
        本院八十六年度易字第六二六六號案，八十六年十一月十一日審理時，陳述
        ：「他們（即被告）是八十四年十一月十六日倒店逃避無蹤，帳戶已結清。
        」是原告於八十四年十一月十六日即已知被告結清帳戶，並逃避無蹤，即當
        時已知受被告之詐欺，並受有七千五百萬元之損害，從而其損害賠償請求權
        時效應自八十四年十一月十六日起算，則至八十六年十一月十六日，前揭請
        求權時效業已屆滿。原告於八十七年二月二十四日向本院提起刑事附帶民事
        訴訟，有起訴狀附卷可稽，是原告提起本件訴訟時，前揭請求權，業已罹於
        時效，從而被告之抗辯為可採。
  （二）原告主張伊於民國八十六年十一月間，本院前揭刑事案件審理時，其業以言
        詞提起本訴云云。按「提起附帶民事訴訟，應提出訴狀於法院為之。前項訴
        狀，準用民事訴訟法之規定。」刑事訴訟法第四百九十二條定有明文。查前
        揭刑事卷八十六年十一月十一日之審理筆錄，並無原告以言詞表示欲提起本
        件訴訟之記載，有該案卷影本可按，且原告復未能舉證證明其於八十六年十
        一月十六日前曾以言詞向本院為提起刑事附帶民事訴訟，是原告之主張，為
        不可採。況依前揭規定，提起刑事附帶民事訴訟，應以訴狀為之，是縱原告
        曾以言詞提出，亦與前揭規定不符，難謂合法。
  三、原告主張被告自民國八十四年九月間起至十一月十五日止，共同向伊借款七千
      五百萬元，被告應連帶清償，並自八十五年四月一日起至清償日止，按週年利
      率百分之五計算之利息等語。查：
  （一）被告對於共同向原告借款七千五百萬元，不為爭執，且於前揭刑事案件本院
        八十七年一月十四日審理時，被告丙○○亦表示「不是不還錢，我們是叫他
        們先把票給我們，公司貨進來，我們再還錢給他們。」，並有被告丙○○於
        八十四年七月二十四日、九月七日之收據、被告乙○○於八十四年十一月十
        五日出具結算之收據乙紙，不為爭執，是被告共同向原告借款七千五百萬元
        乙節，堪信為真實。
  （二）按「數人負同一債務或有同一債權，而其給付可分者，除法律另有規定或契
        約另有訂定外，應各平均分擔或分受之；其給付本不可分而變為可分者亦同
        。」、「數人負同一債務，明示對於債權人各負全部給付之責任者，為連帶
        債務。無前項之明示時，連帶債務之成立，以法律有規定者為限。」民法第
        二百七十一條、第二百七十二條定有明文。被告共同向原告借款，業如前述
        ，且渠等未曾明示對原告各負全部給付之責任，又無法律規定被告應負連帶
        債務之責，則依前揭規定，被告僅負共同向原告清償借款之責，從而原告請
        求被告應連帶清償借款，於法自難謂合。
  （三）又兩造於本院八十九年五月十七日言詞辯論期日時，合意以最後一筆之借款
        到期日即八十五年四月一日為利息之起之起算日，是原告請求自八十五年四
        月一日起，至清償日止之法定利息為可採。
  四、綜上所述，原告主張被告向其詐借七千五百萬元，本於侵權行為損害賠償請求
      權及借款返還請求權請求，其中原告之侵權行為損害賠償請求權因二年間不行
      使，已罹於時效而消滅，為不可採；另借款返還請求權部分，被告應共同清償
      借款，為被告所不爭執，堪可採信，至原告請求被告連帶清償部分，難認有據
      。是原告請求被告給付七千五百萬元及自民國八十五年四月一日起至清償日止
      ，按年利率百分之五計算之利息，為有理由，應予准許，原告請求超過此範圍
      部分，為無理由，應予駁回。原告勝訴部分，兩造陳明願供擔保，聲請宣告假
      執行或免為假執行，經核均無不合，爰各酌定相當之擔保金額，一併准許之。
      其餘假執行之聲請，因原告敗訴，而失所附麗，應併予駁回。
丙、據上論結，原告之訴為一部有理由，一部無理由，依民事訴訟法第七十九條但書
    、第八十五條第一項，第三百九十條第二項、第三百九十二條，判決如主文。
中      華      民      國    八十九    年      五      月    三十一    日
                                            民事第民二庭法      官  吳光釗
右為正本係照原本作成
如對本判決上訴，須於判決送達後廿日內向本院提出上訴狀
中      華      民      國    八十九    年      五      月    三十一    日
~B法院書記官  林春城


司法院資訊處製作；財團法人民間司法改革基金會備份。
